【裁判字號】    98,消債抗,119
【裁判日期】    980521
【裁判案由】    更生事件
【裁判全文】
臺灣板橋地方法院民事裁定           98年度消債抗字第119號
抗  告  人  甲○○
代  理  人  林文凱律師
上列抗告人依消費者債務清理條例聲請更生事件，對於本院中華
民國97年度消債更字第1327號裁定提起抗告，本院裁定如下：
    主    文
抗告駁回。
抗告程序費用新臺幣壹仟元由抗告人負擔。
    理    由
一、本件抗告意旨略以：（一）原裁定認抗告人於簽屬協商協議
    書時，已充分考慮其經濟狀況始同意該還款計畫，縱收入扣
    除支出後不敷償還亦屬抗告人於協商時得預見，不得再以銀
    行不顧其實際狀況為由反覆爭執等語，實悖於社會常情，因
    95年協商當時，消費者債務清理條例尚未立法，部分銀行片
    面擬定償還計畫，動輒以不簽屬即課以高額複利或以各種遊
    走法律邊緣手段威逼利誘債務人，強迫諸多債務人簽屬己力
    所遠不能及之協商方案，歷經短時間苦撐後，多半以毀諾收
    場，造成許多社會人倫悲劇，銀行亦蒙受重大損失，為解決
    此一社會問題，始有消費者債務清理條例之立法，希冀法院
    能解民於倒懸，豈有以「縱收入扣除支出後不敷償還，亦屬
    債務人協商時可得預見，自不得再以銀行不顧其實際狀況，
    片面擬定還款反覆爭執」、「債務人協商時已知明其收入數
    額，以及將來可能支出用途，仍同意協商條件，當非無充分
    考量資金來源之規劃」駁回抗告人聲請更生之理，試問已充
    分考量資金來源之規劃之人有簽屬每月收入15,000元，還款
    29,778元之協商條件可能性嗎？其背後經歷多少威逼利誘、
    辛酸血實不忍卒睹，若不得再就此社會不公不義反覆爭執，
    斗膽試問消費者債務清理條例之立法，於人民何用？實望合
    議庭眾德高望重之法官，再行考量，予抗告人活下去的希望
    。（二）原裁定所指每月還款15,000元與事實有間，且抗告
    人收入不穩定，如遇有加班、年終獎金等額外收入亦全額用
    於還款，只求降低每月償還額，令其維持家庭生活之基本尊
    嚴，無奈為銀行悍然拒絕：原裁定第（二）點指稱抗告人最
    大債權銀行中國信託已表明願提供最優惠之180 期0 利率方
    案與抗告人，每月僅須償還15,000元，實則該協議至今尚未
    落實，且不包含已外賣至良京實業有限公司之債權（原臺東
    企銀），實則抗告人每月仍須額外負擔4,000 元之還款金額
    予良京實業有限公司，縱令如原裁定所指，抗告人確有每月
    28,000元之收入，在負擔19,000元之協商款後，所剩 9,000
    元須負擔自己、二個兒子及婆婆之扶養費用（抗告人配偶背
    負沉重房貸，無力協助抗告人還款），真的是願意努力工作
    ，節約支出就可以繼續履行嗎？還是只是勉強支應，另一次
    違約的開始，另一場社會悲劇的溫床。況且觀諸抗告人自97
    年7 月至今9 月的薪資，平均每月確有28,718元，但起伏極
    大，兼且受惠於年終獎金及先前景氣良好之加班，凡此均為
    今年難以再期待者，抗告人還款之誠意更展現在一有超額收
    入，立即用於還款上，在協商過程中也一在表達只希望銀行
    每月減低償還額數千元，另抗告人無須時時擔驚受怕不穩定
    的收入將隨時陷抗告人於毀諾慘境，無奈銀行堅不接受，只
    得求助於法院，卻仍不得更生其門而入，乃有今日抗告之舉
    ，聲明請求廢棄原裁定並准予更生等語。
二、按債務人與金融機構協商成立者，不得聲請更生或清算，但
    因不可歸責於己之事由，致履行顯有重大困難者，不在此限
    ；本條例施行前，債務人依金融主管機關協調成立之中華民
    國銀行公會會員辦理消費金融案件無擔保債務協商機制與金
    融機構成立之協商，準用前項之規定，消費者債務清理條例
    第151 條第5 項、第6 項分別定有明文。是債務清償方案成
    立後，固由債務人按其條件履行，惟需於其後發生情事變更
    ，致該方案履行困難甚或履行不能，因不可歸責於己，始能
    聲請更生或清算。此項規定旨在避免債務人任意毀諾已成立
    之協商，濫用更生或清算之裁判上債務清理程序，蓋以債務
    清償方案係經當事人行使程序選擇權所為之債務清理契約，
    債務人應受該成立之協議所拘束。債務人既已與金融機構協
    商成立，如認該協商方案履行有其他不適當情形，自仍應再
    循協商途徑謀求解決。次按，聲請更生或清算不合程式或不
    備其他要件者，法院應以裁定駁回之，但其情形可以補正者
    ，法院應定期間先命補正，復為同條例第8 條所明定。
三、本件抗告人於消費者債務清理條例施行前，曾依照中華民國
    銀行公會會員辦理消費金融案件無擔保債務協商機制，與最
    大債權金融機構中國信託商業銀行股份有限公司（下稱中國
    信託）達成協議，雙方約定由抗告人自95年8 月起，分100
    期，利率6.88% ，每期按月於每月10日還款29,778元之事實
    ，業據抗告人於原審提出協議書為證（見原審卷第14頁）。
    是抗告人向本院聲請更生，自須審究其是否有「不可歸責於
    己事由致履行顯有重大困難」之情事。惟查：
  (一)抗告人主張中國信託表明願提供最優惠之180 期，0 利率，
    每月償還15,000元之還款方案，實則該協議至今尚未落實，
    且不包含良京實業有限公司之債權，則抗告人每月仍須額外
    負擔4,000 元之還款金額予良京實業有限公司，縱令抗告人
    每月收入28,000元，在負擔每月19,000元之協商款後，所剩
    9,000 元須負擔自己、兩名子女及婆婆之扶養費用，且薪資
    收入起伏不定，深受景氣影響等語。經查，抗告人於95年 7
    月協商成立後，嗣後依銀行公會之「個別協商一致性方案」
    與最大債權銀行中國信託協商，該行同意降低協商還款條件
    ，而提供最優惠分180 期，0 利率，每月還款15,000元之協
    商還款方案，且業據抗告人陳明其係因收入降低而不同意此
    還款方案，此有原審函查中國信託之回函及抗告人陳報狀在
    卷可稽（見原審卷第100 頁至第103 頁），再者，良京實業
    有限公司此筆債務及繳款證明，未據抗告人提出證明文件以
    實其說，是不足採信。次查，抗告人97年7 月至98年3 月每
    月平均收入28,718元（計算式：28,389＋26,798＋31,495＋
    24,493＋34,156＋31,430＋6,00 0＋48,486＋27,219之合÷
    9） ，此有抗告人於抗告狀所陳報之薪資轉帳存摺影本在卷
    為憑，則抗告人雖主張其係受惠於年終獎金及先前景氣良好
    之加班，凡此均為今年難以再期待者，無從自其所提薪資轉
    帳存摺影本或其他證明文件證實，是亦不足採信。而依民法
    1114條規定，左列親屬互負扶養之義務：一、直系血親相互
    間。二、夫妻之一方，與他方之父母同居者，其相互間。三
    、兄弟姊妹相互間。四、家長家屬相互間。抗告人之婆婆並
    非上開互負法定扶養義務之親屬，則其支出婆婆之扶養費用
    ，並非生活必要費用，又抗告人僅每月支出2 名子女之醫療
    費用為1,250 元，其他扶養費用為抗告人之配偶單獨負擔（
    見原審卷第63頁至第64頁，聲請人財產及收入狀況說明書）
    ，而依行政院主計處公佈之97年度臺灣省每人每月最低生活
    費用為9,829 元，該最低生活費用即包括食、衣、住、行等
    費用在內，且聲請人既已負債，本應較一般人更節約支出，
    節省開銷，因此，抗告人所陳報生活必要支出之金額超過上
    開數額者，即屬非必要之支出，應以上開金額作為每月必要
    支出金額之標準。依上開標準，抗告人每月支出之費用（即
    抗告人本人必要生活費用及上開扶養費用），應為11,079元
    （計算式：9,829 ＋1,250= 11,079） ，則以抗告人每月收
    入約28,000元扣除上開支出，其應尚有16,921元可資運用（
    計算式：2,8000-11,079 ＝16,921），則以16,921元扣除中
    國信託提供之「個別協商一致性方案」每月協商還款金額15
    ,000 元 後，猶有餘額，且抗告人年僅35歲，距勞動基準法
    強制退休年齡65歲尚有30年，應為抗告人所能負擔，況且兩
    名子女扶養費之支出，為其於95年協商當時所明知，此有戶
    籍謄本在卷可稽（見原審卷第67頁至第68頁），則其於衡量
    經濟狀況後既仍願簽署協商協議書，尚不得以此作為不可歸
    責於己之事由致履行顯有重大困難。
  (二)抗告人復主張95年協商當時，係因銀行威逼利誘，且消費者
    債務清理條例尚未立法，否則已充分考量資金來源之規劃之
    人有簽屬每月收入15,000元，還款29,778元之協商條件的可
    能性嗎云云，惟查，抗告人既已於原審陳報狀陳稱其95年7
    月協商成立後，嗣後依銀行公會之「個別協商一致性方案」
    與最大債權銀行協商，銀行堅持最優條件為每月償還15,000
    元，共180 期，0 利率之還款方案等語（見原審卷第103 頁
    ），是縱然95年協商當時抗告人無履行原協商條件之能力，
    惟以抗告人目前每月收入亦足以負擔分180 期，利率0%，每
    月還款15,000元之「個別協商一致性方案」已如上述，是亦
    不得以此為由作為毀諾不履行協商條件之不可歸責事由。
四、綜上所述，抗告人所主張之事由，均非不可歸責於抗告人而
    致履行協商顯有重大困難之事由，原審法院裁定駁回抗告人
    更生之聲請，自屬有據。抗告意旨指摘原裁定不當，求予廢
    棄另為裁定，並無理由，自應予駁回。另目前銀行公會就曾
    經參加95年度債務協商毀諾之債務人，提供「個別協商一致
    性方案」使能再進行協商，抗告人倘有履債上之困難，尚非
    不得與中國信託銀行等債權人，再次進行解決債務之商談，
    以謀求適當之履行條件，併此敘明。
五、結論：本件抗告為無理由，依消費者債務清理條例第15條，
    民事訴訟法第495 條之1 第1 項、第449 條第1 項、第95條
    、第78條，裁定如主文。
中    華    民    國    98    年    5     月    21    日
            民事第一庭  審判長法  官  李世貴
                              法  官  黃信樺
                              法  官  許瑞東
上為正本係照原本作成
本件不得再抗告
中    華    民    國    98    年    5     月    21    日
                              書記官  賴玉芬


司法院資訊處製作；財團法人民間司法改革基金會備份。
